【裁判字號】    94,訴,77
【裁判日期】    950331
【裁判案由】    偽造文書
【裁判全文】
臺灣士林地方法院刑事判決                94年度訴字第77號
公  訴  人  臺灣士林地方法院檢察署檢察官
被      告  丁○○
上列被告因偽造文書案件，經檢察官提起公訴（94年度偵緝字第
12號），本院判決如下：
    主  文
丁○○無罪。
    理  由
一、公訴意旨略以：被告丁○○意圖為自己不法之所有，與乙○○（另經臺灣桃園地方法院判刑確定）基於共同之概括犯意
    聯絡，先於民國90年2 月間，以不詳方式取得丙○○之國民
    身分證、全民健康保險卡影本後，再由丁○○於92年（應為
    90年之誤）2 月26日，在不詳地點，未經丙○○之同意或授
    權，冒用丙○○名義，連續在臺灣大哥大股份有限公司（下
    稱臺灣大哥大公司）之0000000000、0000000000、00000000
    00、0000000000、0000000000等門號之行動電話服務申請書
    、同意書各5 份申請人之簽名欄內，分別偽造「丙○○」之
    署名及指印，並將丙○○之身分證、全民健康保險卡影本黏
    貼其上，而偽造丙○○名義之行動電話用戶申請書之私文書
    ，交予乙○○彙集後，轉交予不知情之陳炳宏再轉交予同不
    知情之于宏任，據以向臺灣大哥大公司申辦上開門號使用，
    致使臺灣大哥大公司陷於錯誤，而租予上開門號並交付ＳＩ
    Ｍ卡共計5 張；嗣經丙○○接獲電信通話費帳單而向臺灣大
    哥大公司查詢後，始查知上情，因認被告涉犯刑法第216 條
    、第210 條之行使偽造私文書罪嫌及同法第339 條第2 項之
    詐欺得利罪嫌。
二、按犯罪事實應依證據認定之，無證據不得認定犯罪事實，又
    不能證明被告犯罪者，應諭知無罪之判決，刑事訴訟法第15
    4 條第2 項、第301 條第1 項分別定有明文。次按認定不利
    於被告之事實，須依積極證據，苟積極證據不足為不利於被
    告事實之認定時，即應為有利於被告之認定，更不必有何有
    利之證據，最高法院著有30年上字第816號判例可資參照。
    又按認定犯罪事實所憑之證據，無論直接或間接證據，其為
    訴訟上之證明，須於通常一般之人不致有所懷疑，而得確信
    其為真實之程度者，始得據為有罪之認定，倘其證明尚未達
    到此一程度，而有合理之懷疑存在時，致無從形成有罪之確
    信，因而無罪之判決，尚不得任意指為違法（最高法院76年
    度臺上字第4986號判例參考）。
三、公訴人認被告丁○○涉有刑法行使偽造私文書及詐欺得利罪
    嫌，無非係以：被告之供述、證人丙○○之證述及聲明書5
    份、證人陳炳宏及于宏任之陳述、臺灣大哥大公司行動電話
    申請書及同意書、內政部警政署刑事警察局指紋鑑定書，執
    為論據。
四、訊據被告丁○○堅決否認有何行使偽造私文書及詐欺得利之
    犯行，辯稱：伊有去延平北路3 段附近之通訊行申辦行動電
    話門號，因為店員說如果1 次申請25支行動電話門號，就可
    以送手機，伊就同意申辦，但因為自己身上只有帶國民身分
    證，店員說還需要駕駛執照或健保卡，伊就回家去拿，離開
    之前，為了節省時間，伊有先在申請書上按捺指印，並在其
    中1 張申請書上填寫自己之資料，其餘則交由店員代為填寫
    ，但回家後因為沒有找到其餘證件，伊就再返回通訊行說不
    要辦了，不過已經忘記當時有無把25張申請書全部帶回家；
    伊不認識丙○○及乙○○，系爭5 支行動電話並非伊冒名填
    寫資料申請使用等語。經查：
  (一)90年2 月26日，臺灣大哥大公司曾受理以「丙○○」名義，
    申辦0000000000、0000000000、0000000000、0000000000、
    0000000000等5 支門號行動電話，此有臺灣大哥大公司行動
    電話服務申請書、同意書各5 份附卷可稽（臺灣桃園地方法
    院檢察署〔下稱桃檢〕91年度偵字第2786號卷第160 頁至第
    175 頁），觀之該5 份申請書之申請人簽章欄內，及同意書
    之立同意書人欄內，皆有「丙○○」之署名及指印各1 枚，
    且申請書上均黏貼有丙○○之國民身分證正、反面影本（81
    年6 月25日換發），5 份同意書後，亦皆附有丙○○之全民
    健康保險卡影本。嗣上開5 支行動電話門號於90年2 月、3
    月份，均有通話紀錄，致產生通話費用未繳納，分別係：00
    00000000號為904 元，0000000000號為1,950 元，00000000
    00號為2,753 元，0000000000號為839 元，0000000000號為
    522 元，此據本院向臺灣大哥大公司函詢明確，有臺灣大哥
    大公司以95年1 月24日法警字第09505849號函檢送之客戶門
    號欠費明細資料在卷足憑（附於本院卷內）。另該5 支行動
    電話後來經更改帳單寄送地址為臺北縣三重市○○路○ 段60
    9 巷10號4 樓，復俱於90年4 月25日退租，亦有臺灣大哥大
    公司基本資料查詢附卷可按（桃檢91年度偵字第2786號卷內
    ，影印資料頁碼不清）。
  (二)惟丙○○本人並未申辦上開5 支臺灣大哥大公司行動電話門
    號，亦未委託他人代辦，其國民身分證及全民健康保險卡影
    本係於90年2 月間一起遺失，係接獲電信通話費帳單而向臺
    灣大哥大公司查詢後，始查知上情之事實，業據證人即被害
    人丙○○證述明確（桃檢91年度偵字第2786號卷第54頁），
    並有受理刑事案件報案三聯單（遺失日期為90年2 月22日，
    報案日期為90年2 月24日，參桃檢91年度偵字第2786號卷第
    56頁）、致臺灣大哥大公司之聲明書5 份（桃檢91年度偵字
    第2786號卷第270 頁至第284 頁）、90年2 月27日補發之丙○○國民身分證影本（桃檢91年度偵字第2786號卷第272 頁
    ）在卷供參。據此可知系爭5 支以「丙○○」名義申辦之臺
    灣大哥大公司行動電話門號，並非丙○○本人申請使用，係
    遭人冒名申請，至為明確。
  (三)嗣檢察官將系爭5 份行動電話服務申請書上之申請人簽章欄
    內及同意書上之立同意書人欄內所遺留之指印送請鑑定，經
    以指紋電腦比對法、指紋特徵點比對法鑑驗結果，認與被告
    指紋相符，此有內政部警政署刑事警察局92年2 月12日刑紋
    字第0920020827號鑑驗書附卷可佐（桃檢91年度偵字第2786
    號卷第291 頁至第309 頁），故檢察官依據各該指紋而認定
    本案5 件行動電話均係由被告冒名申請，並分別偽造「丙○○」之署名及指印，而偽造丙○○名義之行動電話服務申請
    書、同意書之私文書各5 份，再交予共犯乙○○彙集行使詐
    欺得利云云，惟查：
    1.證人丙○○之國民身分證及全民健康保險卡縱有遺失情事
      ，已如上述，然遍查全卷，並無積極證據證明係被告所為
      ，或係由被告於不詳時間、地點以不詳方式取得，是被告
      有無取得丙○○之證件，已非無疑。
    2.再觀之證人于宏任於歷次偵查中固證稱：伊公司是太基電
      訊股份有限公司，是臺灣大哥大公司的代理商，幫忙銷售
      行動電話門號卡，乙○○有交出19件申請案，說是下線給
      她的；伊公司之下包是林文良，林文良的下線是陳炳宏等
      語在卷。證人林文良於偵查中則證述：乙○○將文件交給
      陳冠軍（即陳炳宏），陳冠軍再交給我等情在卷。證人陳
      炳宏於偵查中係證以：是乙○○交申請文件給我，我再交
      給于宏任，我不認識丁○○等語無訛。依據上開3 名證人
      之證詞，系爭行動電話申請案件之來源均指向證人乙○○
      。惟徵之證人乙○○於檢察官偵查時已迭次明白否認本案
      5 件申請書與其有關，證稱：伊是幫陳冠軍（即陳炳宏）
      收件，不認識于宏任，是在南京東路的IS COFEE店內收件
      的，19份申請書的身分證是伊貼的，但字不是伊寫的，丙○○的指印不是伊蓋的，伊不認識丁○○等語綦詳；且本
      院審理時，經傳訊證人乙○○到庭詰問，其亦具結作證稱
      ：本件申請案與伊無關，當初是列在伊名下，但不是伊收
      件，伊不認識丙○○，也沒有收她的件，是陳炳宏在台中
      收的件，其餘粘金壽、何壁圭、林毓淳部分則是伊在北部
      收的件沒錯，伊未曾居住過臺北市○○區○○街，不認識
      丁○○，也沒見過這個人等語明確（本院94年9 月21日訊
      問筆錄）。按刑事訴訟法關於訊問證人採具結制度，其用
      意在擔保證言之真實性及憑信性，其作用在提高證人之責
      任心及警戒心，使為誠實之陳述，證人乙○○業以證人身
      分具結作證，在負擔偽證罪處理之心理壓力下，結證上情
      綦詳，其證言自堪採信。況且，證人乙○○雖因犯連續行
      使偽造私文書罪，經判決有期徒刑5 月，如易科罰金以30
      0 元折算1 日，緩刑2 年確定，有臺灣高等法院被告前案
      紀錄表、桃園地方法院93年度簡字第151 號刑事簡易判決
      存卷可考，惟在該案件中，並未認定證人乙○○有為本案
      之5 件行使偽造文書及詐欺得利犯行，訊之被告亦否認認
      識乙○○，本件檢察官亦未能舉證證明證人乙○○與被告
      共犯本案，準此，並無證據證明本案5 件申請案係被告交
      由乙○○彙集後，再依序轉交予陳炳宏、于宏任，故檢察
      官認定證人乙○○與被告為共犯關係，此部分所指已屬無
      據。
    3.又查，被告曾有犯罪科刑執行紀錄，此有臺灣高等法院被
      告前案紀錄表附卷可憑，其曾經歷查獲、訊問、執行等各
      項流程，理當知悉刑事犯罪檔案中已留存其個人資料，其
      中當然包括按捺犯罪行為人之指紋卡片檔案，被告果有冒
      名情事，其大可隨意刻用印章蓋印即可，何須於申請書上
      按捺自己之指印，以致犯行曝光後，致偵查機關得以依據
      指紋鑑定之科學方法而探知自己之真正身分？又被告自承
      當時居住在臺北市○○區○○街208 號1 樓，惟申請書所
      留存之住址為臺北市○○區○○街208 號2 之2 樓（實際
      應為2 樓，因據臺北市政府警察局士林分局以93年8 月23
      日北市警士分戶字第09363286300 號函覆，該址現住戶呂
      春足自88年中旬起即居住於208 號「2 樓」，該住戶並不
      認識丁○○，參臺灣士林地方法院檢察署〔下稱甲○〕93
      年度偵緝字第594 號卷第29頁），被告若為規避通話費用
      ，又焉會在申請書上填寫與自己當時住處相仿之門牌號碼
      ，徒增因地緣關係而滋生遭查緝之風險？又參以申請書所
      留存電話為00-00000000 ，經查詢結果，該電話之申請用
      戶為周淑玲，戶籍地址為臺北市○○區○○街208 號1 樓
      ，此有中華電信固網市內資料查詢在卷可佐（甲○93年度
      偵緝字第594 號卷第13頁），可見該聯絡電話確為被告當
      時之居住處所裝設，被告若係冒名申請，豈會留下自己住
      處之電話以供追查？由前述申請書上之各項記載觀之，反
      而適足以證明被告確實曾經有申請行動電話之舉動，並據
      實填寫自己之各項聯絡資料。準此，應可合理懷疑，係真
      正行為人取得有被告按捺指紋之申請書，再提出丙○○所
      遺失之相關證件，表示申請者確有其人，用以取信於臺灣
      大哥大公司，真正行為人並根據被告所留下之資料而填寫
      地址，然為免自己之犯行曝光後，經警追查被告之真正地
      址後，再自被告供述而循線查知真正行為人，故將被告聯
      絡住址稍作部分修改，並規避通話費用。
  (四)至於被告所辯之通訊行方面表示有促銷方案可以贈送行動電
    話，故1 次辦理25支門號，且先在申請書上面按捺指印云云
    ，縱有不合理之處，且被告所稱之申請書究為20張或25張？
    係在家中或通訊行門市內填寫？是自己親填資料或由店員代
    填？填寫之張數為何？嗣有無將全部申請書帶走？是留在通
    訊行或當時福港街208 號1 樓租屋處？各節，亦有前後供述
    不一之瑕疵可指，而令人生疑。惟按刑事訴訟法第154 條，
    此項禁止推定罪狀之法則，並非僅為被告個人之訴訟利益而
    設，尤其重在發現真實以求國家刑罰權之正確行使，若無足
    可證明被告從事犯罪構成要件行為之積極證據，無論假定某
    一被告為犯人而命其自證無罪，藉以過濾及鎖定特定犯罪人
    ，或推測被告涉及某項罪名，而依其自辯過程，蒐求該被告
    生活經歷資料，藉以判斷其究竟有無構成特定犯罪，俱非法
    之所許。查為申辦行動電話而填寫申請書，在社會生活經驗
    上，合理上原因非一，無從以被告欲大量申請，忖度被告之
    動機，亦不能因其就申請書去處交待不清而任意推定，致違
    刑事訴訟法發覺真實之原則。因本件並無積極證據足以證明
    被告犯罪，自難僅憑被告上開辯解可疑，持為認定犯罪之論
    據，而遽論以罪責。公訴人僅因被告在行動電話申請書及同
    意書上按捺自己之指印，即推定其涉有偽造文書及詐欺得利
    罪嫌，尚嫌速斷，本件既有合理之懷疑存在時，故無從形成
    有罪之確信。此外，復查無其他積極證據足資認定被告有何
    起訴書所指之各項犯行，既不能證明被告犯罪，揆諸前揭說
    明意旨，應為無罪判決之諭知。
據上論斷，應依刑事訴訟法第301條第1項，判決如主文。
本案經檢察官黃德松到庭執行職務。
中    華    民    國    95    年    3     月    31    日
                  刑事第六庭審判長法  官  李育仁
                                  法  官  許辰舟
                                  法  官  黃潔茹
以上正本證明與原本無異。
如不服本判決，應於判決送達後10日內，向本院提出上訴狀。
                                  書記官  柳瑞宗
中    華    民    國    95    年    4     月    4     日


司法院資訊處製作；財團法人民間司法改革基金會備份。
